臺灣高等法院臺南分院刑事判決　　　　　 九十三年度重上更(七)字第七三號　 Ｃ
　　　上　訴　人
　　　即　被　告　戊　○　○
　　　選任辯護人　林　瑞　成
右上訴人因違反貪污治罪條例案件，不服臺灣臺南地方法院八十五年度訴字第一二二
八號民國八十七年二月二十七日第一審判決（起訴案號：臺灣臺南地方法院檢察署八
十四年度偵字第五一三四號），提起上訴，本院判決後，經最高法院第七次發回更審
，本院判決如左：
      主      文
原判決撤銷。
戊○○無罪。
      理      由
一、公訴意旨略以：戊○○於民國（下同）八十二年七、八月至八十三年八月一日間
    ，係台南市政府環保局清潔隊第五區代理隊長，為依據法令從事公務之人員，於
    八十三年三、四月間，因知悉甲○○欲在台南市安南區新垃圾場附近開設賜龍環
    保工程公司（以下簡稱賜龍公司），從事垃圾資源回收，即邀同該分隊司機乙○○主動向甲○○表示，其現在是第五分隊代理分隊長，已在當地買妥土地，如讓
    其入股並定期分紅利，其即可要求該分隊共計二十餘部清潔車（即垃圾車）於每
    日前往城西垃圾場傾倒垃圾前，至該公司停靠讓甲○○從清潔車收取可回收之垃
    圾販賣，甲○○為避免日後困擾，雖未同意戊○○合夥之要求，惟答應每月致贈
    新台幣（下同）一萬五千元予戊○○，做為戊○○要求所屬第五區隊清潔車於每
    日前往垃圾場傾倒垃圾前，先將可回收之垃圾載至該公司販售之代價。其後甲○○即於同年七月中旬將二張面額一萬六千元（因甲○○認一萬五千元之閩南語不
    好聽，自動提高為一萬六千元）之土地銀行北台南分行支票交予戊○○之姪女黃
    鄭彩燕（亦任職於第五區隊）轉交戊○○，至同年八月一日戊○○就任長安里里
    長卸下清潔隊第五區代理隊長職務，甲○○懼於戊○○在第五區隊之權勢，仍按
    月支付戊○○一萬六千元，至八十四年四月止，戊○○共計向甲○○收取十四萬
    三千元。因認被告戊○○涉有貪污治罪條例第五條第二款之公務員利用職務上之
    機會，詐取財物罪嫌等語。
二、公訴人認為上訴人即被告戊○○犯有前揭罪嫌，係以告發人甲○○指訴、證人乙○○於調查站證詞、及甲○○簽發交由被告提示之支票二紙為論據。被告戊○○
    雖坦承有收受甲○○所持交其姪女轉交之一萬六千元支票兌領情事，惟堅詞否認
    有公務員利用職務上之機會，詐取財物或收受賄賂之犯行，辯稱：【事實上是我
    與乙○○向地主李千金（即乙○○之岳母）承租土地六百坪，其中二百坪建造詠
    吉餐廳花費一百七十萬元，嗣被台南市稅捐處安南分處查獲李千金承租市有地非
    法轉租，於八十四年五月二十四日市府發送公文命令拆除詠吉餐廳，我不甘地上
    物被拆除受損，向地主李千金請求賠償，數次商談無結論，然後李千金拜託土城
    聖母廟蔡明雄委員對我講損失部分要賠償二十萬元，我因損失太大無法接受，雙
    方鬧到安南區公所調解委員會調解，乙○○為要袒護他的丈母娘李千金，所以在
    台南縣調查站才供述我是插乾股，為的是要規避賠償我的理由；前述承租土地中
    四百坪計劃做豎翰環保回收公司，因我及乙○○都是公務員，對於古物商業務都
    是外行人，遇介紹人丙○○帶往安南區○○路○段曾文溪旁甲○○住處，我及乙○○認識了甲○○，商談古物商合夥事宜，當時甲○○有說他找不到土地可做，
    甲○○又說合夥不容易算帳之理由，因此我及乙○○將上述承租土地中之四百坪
    轉租予甲○○自營「賜龍公司」，並各按土地使用比例支付地主租金及押租金，
    甲○○再付土地轉讓租用權利金每月三萬元，由我與乙○○各取一萬五千元，甲○○支付轉租權利金至八十四年四月份即停止，我向甲○○催討權利金，甲○○
    竟以土地已出問題非法轉租而不付權利金，我隨即寄存証信函予甲○○表示終止
    租約之意，以後甲○○於交付台南市第六信用合作社面額五萬元八十五年一月三
    十一日到期之支票乙紙以支付權利金；賜龍公司位於濱海公路旁，台南市環保局
    各區隊所有垃圾車約一百五十台，要往城西掩埋場必須經過賜龍回收公司前面，
    車輛出入方便，生意非常好、大賺錢，所以甲○○自願每月加二千元，權利金變
    為三萬二千元；賜龍公司生意好引起城北里里長郭聰敏眼紅，要向乙○○借用二
    十萬元，遭乙○○拒絕，郭里長生氣才向台南市環保局投書：賜龍公司妨害交通
    ，製造髒亂云云，環保局派稽查員站崗，使垃圾車司機不敢進入該公司，而使該
    公司生意一落千丈；甲○○非常生氣，懷疑我暗中搞鬼，利用我當時委託乙○○
    簽訂租賃契約未簽我名義之機會，向台南縣調查站告發我利用職權收紅包，指稱
    我收一萬六千元是紅包，而乙○○收一萬六千元是土地仲介費；賜龍公司要被台
    南市政府命令強制拆除以前，甲○○叫我及乙○○到賜龍公司辦公室請求我及乙○○二人各要賠償地上物損失二百萬元，我及乙○○收取的是土地轉租權利金，
    惟甲○○憑何理由請求地上物賠償？安南區隊有垃圾車二十台，如要給我紅包，
    則其他一、二、三、四隊有一百三十台垃圾車，請問甲○○要給其他的區隊長多
    少錢呢？我確實承租土地並轉租與甲○○，故重新簽訂土地租賃契約，設若地主
    李千金、被告、乙○○、甲○○間無土地承租關係，為何彼等要在八十四年四月
    十九日重新簽訂土地租賃契約呢？難道李千金、乙○○、甲○○、見證人丙○○
    願意承擔偽造文書刑責嗎？何況我於八十三年七月一日起請假參選長安里里長，
    七月十六日當選，隨後辦理退休，八月一日退休就任里長，我於請假期間隊長職
    務派黃三貴代理，七月份我請假有代理人，等於無任何職務存在，何能利用職務
    上之機會，詐取財物或受收賄賂】等語。
三、按犯罪事實應依證據認定之，無證據不得認定其犯罪事實；又不能證明被告犯罪
    者，應諭知無罪之判決；刑事訴訟法第一百五十四條第二項、第三百零一條第一
    項分別定有明文。惟告訴人之告訴，係以使被告受刑事訴追為目的，是其陳述是
    否與事實相符，仍應調查其他證據，以資審認；必告訴人之指訴，須無瑕疵可指
    ，且就其他方面調查，又與事實相符，始足採為認定犯罪事實之憑證。此之所謂
    證據，係指積極之證據而言，故如無確切之積極證據，足以證明被告之犯罪事實
    ，即令被告不能為有利之反證，亦不能遽論以罪刑。亦即認定不利於被告之事實
    ，須依積極證據，苟積極證據不足為不利於被告事實之認定時，即應為有利於被
    告之認定，更不必有何有利之證據（最高法院三十年上字第八一六號、五十二年
    度台上字第一三○○號、七十年台上字第三八一號等判例參照）。
四、本件須審究之爭點，在於甲○○按月支付之一萬六千元是否為被告利用公務員職
    務行為要求所屬垃圾車至甲○○開設之賜龍公司卸貨之代價，以詐財或收受賄賂
    ；抑係支付被告轉讓承租土地之權利金，經查：
  (一)(1)告發人甲○○於法務部調查局台南縣調查站八十四年四月十七日訊問時，指稱
    ：「八十三年四、五月間某日，戊○○與乙○○到我家中，鄭某向我表示，伊與
    乙○○覓妥陳某岳母李千金之土地，欲在其上經營餐廳及垃圾資源回收工廠，因
    他們知道我正在找地開設垃圾回收工廠，遂邀我在李千金之土地上經營，並讓伊
    等入股，我知道鄭某此舉係藉入股為名向我收取紅包，即向鄭某表示，合夥生意
    不好算帳，且伊等既尚未向李千金承租土地，乾脆由我向李女承租該土地三分之
    二開設垃圾回收工廠，三分之一由鄭、陳二人經營餐廳。另由我支付伊二人每月
    三萬元平分，但其後我認為伊二人每人分得一萬五千元不好聽，故自八十三年七
    月起，即支付伊等每人一萬六千元。」等語（見台南調查站卷第七頁反面），並
    未指明其給付鄭、陳二人各一萬六千元係作何用途；之後另指稱：「因當時戊○○係清潔隊第五區隊代理隊長，有權管理清潔隊員及清潔車，為避免鄭某利用職
    權禁止清潔車開至我工廠停靠販賣可回收垃圾給我，我祇得同意每月支付一萬六
    千元給鄭某，並獲鄭某同意要求伊所屬清潔隊員將垃圾車上可回收之垃圾載至我
    公司販賣，我支付給乙○○每月一萬六千元則純粹因為我得以向李千金租地，都
    是乙○○居間介紹，所以必須支付陳某介紹費，因當時我現金不足，乃以分期付
    款方式付款，為期一年，每月支付一萬六千元；我是直接向李千金承租土地取得
    使用權，戊○○沒有居間介紹我向李千金承租土地，我同意每月支付一萬六千元
    作為戊○○要求所屬清潔車至我公司卸貨販賣。」等語（見台南調查站卷第八頁
    ），據甲○○所稱其每月交付予被告戊○○及乙○○各為一萬六千元，款項數額
    相同，給付目的卻各異，其支付予被告係基於被告要求所屬清潔車至賜龍公司卸
    貨之代價，另支付予乙○○則為乙○○居間之之介紹費，顯與常情不合，其指訴
    所言之真實性，已令人存疑。(2)甲○○於八十四年五月二十五日偵查中指稱：「
    當時戊○○是第五分隊分隊長（應係第五區代理隊長），會拉些收集垃圾車之垃
    圾賣給我。」、「我本身是做廢棄物收集已二十多年了，有朋友介紹他二位來找
    我，他們本來是要找我合夥的，我不想與之合夥，我是說給他們三萬二千元之權
    利金，因他們可以利用權利可以租到便宜之地，才給他們權利金。」等語（見偵
    查卷第三十一頁），先指稱被告會拉些收集垃圾車之垃圾賣給伊，似謂給付被告
    一萬六千元是拉些收集垃圾車之回收垃圾賣給他之代價，後又稱給付戊○○及乙○○共三萬二千元都是鄭、陳二人可以幫告發人租到便宜土地之權利金，是告發
    人於偵查中之陳述不僅和其於調查站所言出入甚大，且前後矛盾。(3)甲○○於八
    十四年六月十七日偵查中指稱：「本來當初他們二人要經營，後來他給我做，一
    萬六千元是給他（指被告）之權利金，一個月付一次。」、「（問：你給戊○○
    的錢是權利金或是介紹費？）戊○○與乙○○來找我說，應是權利金，不是介紹
    費。」（見偵查卷九十五頁反面）。甲○○於原審則指稱：「我認識他（指被告
    ），很早以前就認識，約七十二年左右，後來未再聯絡。最近我成立環保公司，
    八十三年五月間再接觸的，資源回收公司（賜龍公司）有登記負責人為我太太，
    股東共有四人，戊○○有跟我講合夥事情，我講買賣均是小錢很難記帳，就由我
    來作好了，一個月給一萬五千元，後來改為一萬六千元，這是轉租金，我在調查
    局講是紅利，戊○○後講這是轉租金並不是紅利，．．」（見一審卷第五十六頁
    ）；於本院前審指稱：「（問：是如何承租？）是戊○○及乙○○他們二人說要
    與我合夥做資源回收，而土地有四、五百坪是一塊空地，後來認為我自己做，我
    付轉租金給乙○○、戊○○比較好作帳，也不會煩。」、「（問：給戊○○、乙○○各一萬六千元是何錢？）是本來要合夥，我說我自己做付給他們二人各一萬
    六千元，土地給我使用，我要回饋他們的，是他們替我找土地給我使用，我給他
    的回饋。」、「（問：你如何與被告認識？）丙○○介紹的，當時知道他是清潔
    隊的，他找我談，但我當時沒有答應他，因賜龍公司那時還沒成立，後來成立，
    本來付租金一萬三千元，後來給一萬六千元，因他地租讓我較便宜，所以是給被
    告之轉租較便宜之好處。」（見本院上更二卷第七十一頁正反面、第七十二頁反
    面、上更五卷第九十四頁），則均指訴按月支付之一萬六千元，是為支付被告轉
    讓承租土地之權利金，而未提及係作為被告要求所屬垃圾車至甲○○開設之賜龍
    公司卸貨之代價。而甲○○於八十四年六月十七日以後偵查中、原審、本院前審
    所為上開指述，均指陳其按月支付被告之一萬六千元，是為支付被告轉讓承租土
    地之權利金，縱其於八十四年五月二十五日以前在調查站、偵查中指陳被告要求
    所屬垃圾車至其開設之賜龍公司卸貨之代價或稱是轉租權利金，有所岐異，然甲○○於八十四年六月十七日以後在偵查中、原審、本院前審指訴按月支付被告之
    一萬六千元之用途較為一致，是應以甲○○指述係支付被告轉讓承租土地之權利
    金，較可採信。公訴人以甲○○於八十四年五月二十五日以前在調查站、偵查中
    之指訴，認甲○○每月致贈一萬六千元予被告，係作為被告要求所屬垃圾車至甲○○開設之賜龍公司卸貨之代價，然甲○○於八十四年五月二十五日以前在調查
    站、偵查中之指訴，依上開所述，既反覆不一，自難以甲○○有瑕疪之指訴作為
    認定被告犯罪之依據。
  (二)(1)據證人乙○○證稱：「（問：舊貨生意何人在做？）現是由甲○○在經營，本
    來我與戊○○二人要做，我們租土地，是我向我岳母租第一年二十萬元，第二年
    廿四萬元，第三年至五年廿七萬元。」、「（問：你們讓予甲○○何權利？）甲○○說要自己做，每月給三萬元讓我倆平分，他開三萬元，但是他每人給我們一
    萬六千元。」（見偵查卷第十七頁）「（問：甲○○租你們那塊地，租金多少？
    ）三萬元，交給我們，但他是一人給我們一萬六千元，是權利金非租金。」、「
    （問：權利金與租金有何不同？）因他租金要付給我丈母娘，本來我們要經營廢
    棄物收集，他自己做，所以給我們權利金。」（見偵查卷第三十一頁），「（問
    ：你既與戊○○合租你岳母的土地，而租金是何時給付？）八十三年六月份給的
    ，我與戊○○共給付六萬五千元現金，是我交給我岳母。」（見偵查卷第一一五
    頁）「（問：承租目的為何？）是我與被告經營舊物商之用，後來被告邀我去找
    甲○○，我們三人要合夥。但甲○○要我們讓渡給他經營，他每月給我們一萬五
    千元，我想我們是外行，讓給他經營也好」（見本院九十三年四月八日審判筆錄
    ），及介紹戊○○予甲○○認識之證人丙○○證稱：「去（八十三）年年底或今
    年年初介紹（戊○○與甲○○認識）的，戊○○告訴我，他與乙○○在濱海公路
    那租塊地要做估（舊）物商，我與他講你對這行生意外行，我有位朋友在做估物
    商，第一次我帶戊○○去找甲○○的，戊○○本要與他合夥，甲○○說合夥錢不
    好算，才讓甲○○做。」（見偵查卷第一二五頁反面）「（問：是否介紹甲○○
    與被告、乙○○認識？）八十三年三、四月間我看到被告與乙○○蓋房子要經營
    餐廳，被告說要與乙○○租地作舊物商與餐廳之用，我說他們是外行，我認識一
    個朋友是經營舊物商的，我帶他們去找甲○○，介紹他們認識。我聽說他們是要
    合夥，後來好像是轉租給甲○○，詳情我不知道。」（見本院九十三年四月八日
    審判筆錄），而甲○○於偵查中陳稱：「（問：戊○○有否去租那地？）應該是
    有的，有聽他們說要合夥。」（見偵查卷第九十六頁），足證甲○○開設之賜龍
    公司用地，原係被告與乙○○向乙○○之岳母李千金租來經營餐廳及廢棄物回收
    工廠，因被告與乙○○對經營廢棄物回收不熟悉，其中三分之二之土地，經丙○○介紹轉由甲○○承租經營賜龍公司，而由甲○○按月交付予被告與乙○○三萬
    二千元，其中一半一萬六千元分給乙○○，一半一萬六千元分給被告，是甲○○
    按月支付被告之一萬六千元，應係支付被告轉讓承租土地之權利金無疑。(2)至甲○○於台南調查站提出之租賃契約書，雖僅載明立契約人為乙○○與甲○○二人
    （見台南調查站第十至十四頁），乙○○於偵查中則不否認與被告共同轉讓承租
    土地予甲○○，檢察官訊問：「既你與戊○○租地予甲○○，為何契約書上沒有
    戊○○名義？」答：「我也不知要填寫他之名字。」（見偵查卷第三十頁反面、
    第三十一頁），且按社會上恆有由一人代表出租人或承租人之情形，況且當時被
    告正準備參選里長，為避免分心，由其授權乙○○與甲○○訂約，亦屬常情，尚
    難否認被告是轉租人之一。故被告辯稱：該一萬六千元是轉讓承租土地之權利金
    等語，尚與事實相符，為可憑採。
  (三)證人乙○○雖曾於台南縣調查站證稱：「當天我們洽談之結果有兩點：(1)由我岳
    母李千金提供土地之三分之二出租予甲○○之賜龍公司，(2)由戊○○承諾要求伊
    所屬之清潔隊員將垃圾車上可回收之垃圾載至賜龍公司賣予賜龍公司；戊○○承
    諾要求伊所屬清潔隊員將可回收垃圾運抵並賣予賜龍公司時，有向甲○○索取代
    價，當時戊○○先提出要求插乾股，但為甲○○所拒，甲○○為能使戊○○所屬
    清潔隊員運來可回收垃圾讓賜龍公司順利營運，便提出每月三萬元代價，請戊○○幫忙，惟王某同時要求鄭某須拿出一半款項予我，作為仲介土地承租之酬謝金
    ；於賜龍公司附近尚有數家公司承作垃圾資源回收工作，倘無戊○○約束要求伊
    所屬隊員將可回收垃圾運售予甲○○，則賜龍公司將因清潔隊員將可回收垃圾賣
    予其他公司而無法營運或損失慘重，因此甲○○必須每月給付戊○○一萬六千元
    ，以求得公司營運順利。」（見台南調查站卷第十五頁反面、第十六頁正反面）
    ，然與上開(二)所列事證不符，且倘如乙○○分得之一半一萬六千元，係作為仲介
    土地承租之仲介金，依社會習慣租賃之「仲介金」，焉有租約訂定後，逐月再給
    付之理，況甲○○怎會支付至八十四年四月，亦與社會常情不合？縱使甲○○無
    法一次給付，亦會約定給付總額，而分期每月給付一萬六千元，甲○○亦會一次
    簽發多張支票單獨支付乙○○，不會與被告之一萬六千元合併計算，是謂甲○○
    基於個人條件，以分期付款方式給付仲介費給乙○○，亦核與社會習慣不相符。
    又如甲○○按月支付被告之一萬六千元，係被告要求所屬垃圾車至甲○○開設之
    賜龍公司卸貨之代價，依常理而言，被告亦不會收受甲○○簽發支票支付之方式
    ，而留下不利於己之證據，蓋社會上鮮有以交付支票行賄之情事。況甲○○於八
    十四年八月一日被告辭去清潔隊長，就任里長之後，仍繼續不斷給付賄款，殊背
    常情。法院雖係本於確信自由判斷證據之證明力，惟自仍須在未違背經驗法則下
    ，審認相關事證。是乙○○在台南縣調查站上開供詞因與社會常理顯有不合之處
    ，自難據此認定被告有如公訴意旨所稱之犯行。
  (四)(1)被告自調查站迄偵查初訊時，雖未提及與甲○○間訂有轉租契約，始於八十四
    年七月二十日提出於同年四月十九日與甲○○補訂之土地租賃合約書為證（見偵
    查卷第一一九頁），被告亦不否認於本件案發後始訂約的（見本院上訴卷第二十
    四頁反面），而據證人王輝明證稱：「（問：戊○○向甲○○賜龍公司拿一萬五
    千元，是什麼錢？）這我知道，戊○○去調查站問後我去問他，本來他和乙○○
    要做，但丙○○說他們二人不熟，又是公務員如何做，所以介紹甲○○來做，當
    時沒有寫契約書，後來契約書是我寫的，當時有多人在場。」、「（問：為何會
    事後才補作契約書？）當初戊○○、乙○○向李千金租土地之事我不在場，但他
    們租來開餐廳，我聽戊○○問過李千金租地之事，且我也有去過。」、「（問：
    八十四年四月十九日之契約書是你所寫？）是的，這地是乙○○岳母的，因熟悉
    所以當時才沒有寫契約書，後來補寫，丙○○、乙○○、李千金、戊○○他們也
    都有在場，我照他們的意思來寫的，當時因為大家都是自己人所以才沒寫，而租
    給賜龍是用口頭講的。」、「當初寫契約書，甲○○夫婦也都有承認是向戊○○
    、乙○○他們租的。」（見本院上更一卷第七十九至八十頁、第八十二頁反面）
    ，證人丁○○於本審證稱：「有替被告作餐廳的水電」、「我替被告作餐廳的水
    電工程將近完工時，甲○○過來說要我們去幫他作賜龍公司工程，我就過去替他
    作」、「餐廳的工程費用是戊○○支付的」等語（見本院九十三年四月八日審判
    筆錄）。並據甲○○、乙○○、李千金均供承有轉租土地之情事，如前所述，既
    然戊○○、乙○○與甲○○口頭約定轉租，契約便已成立，而該轉租之書面契約
    ，縱係被告於八十四年四月十四日經調查站約談後，始事後補訂，仍不影響原已
    合意成立之轉租契約效力，是被告所辯賜龍公司所使用土地，是其與乙○○共同
    向李千金承租等語，應可採信。(2)證人李千金於台南縣調查站供稱：「甲○○承
    租台南市安南區○○○段四二七－八號土地四百五十坪，原屬魚塭，係其花費五
十萬元填土後，始出租予甲○○等詞」、「（土地）原先確係要全部租予乙○○
    使用，但其後不知何故，乙○○將三分之二土地代我放租予甲○○開環保公司，
    另三分之一土地由乙○○與戊○○開餐廳。」、「我女婿乙○○與一個朋友說要
    租地做估（舊）物商，是我女婿與那做里長之朋友（指被告）一起租的。」（見
    偵查卷第十九、二十、一○二頁反面）。被告另辯稱：該土地係其出資填土，轉
    租予甲○○經營「賜龍公司」等語，另據證人乙○○證稱：「（問：該地是否為
    魚塭地，由戊○○填土多少錢？）是以五十萬元填平的。」「（問：戊○○供稱
    是他花錢把魚塭填平整地的，有何意見？）是我們叫人填平後才租的，有付租金
    。」「（問：填平的錢是何人出的？）大家均有出的，我岳母、戊○○均有出的
    。」等語明確（見本院上更二卷第一三八頁正反面）。查證人李千金不論係土地
    出租、整地之事宜均委由其女婿即乙○○代為處理，亦不難得知其對於土地如何
    出租、甚而土地之轉租過程不甚明瞭，核與為其處理土地相關事宜之乙○○所述
    既有出入，自以乙○○所言較為可採，是亦可知倘若被告未先與李千金間有土地
    租賃之情事，當不致有出資整地之情形。綜上(1)(2)所言，被告、乙○○與李千金
    間有土地租賃契約；嗣後被告、乙○○因不諳舊物買賣而另有將所承租土地部份
    轉租等情事，均足堪認定。
  (五)(1)被告戊○○於八十三年間參選之里長選舉，經台南市安南區公所函示：「台南
    市第十五屆里長選舉：領表日期：八十三年六月十一日至六月十八日。登記
    日期：八十三年六月十四日至六月十八日。抽籤日期：八十三年七月五日。
    投票日期：八十三年七月十六日。就職日期：八十三年八月一日。」，有台南
    市安南區公所九十一年三月二十六日南安民字第○九一○○○七一八二號函可參
    （見本院上更五卷第七十八頁）。被告因參選里長，於八十三年七月五日候選人
    抽籤號並正式活動，在活動期間內必須請假，故被告於八十三年七月一日簽具報
    告請准予請假並指派代理人員，於同年月五日經同意請假並指派駐區稽查員黃三
    貴代理等情，有該報告影本及選舉文宣各乙紙附卷足憑（見本院上訴卷第四十四
    、四十三頁）。又被告隨之於同年月十六日當選里長，並於同年八月一日因就任
    里長而退休，亦有台南市環境保護局八十三年七月二十六日南市環人字第○九五
    七九號、八十九年八月五日南市環行字第一七○三五號函影本附卷可稽（見本院
    上訴卷第四十五頁，本院上更三卷第四十一頁）。綜此以觀，被告於八十三年六
    月十八日完成里長候選人登記手續，隨即投入選舉，於八十三年七月一日簽具報
    告請假並請指派代理人，同月五日獲准指派黃三貴代理，必全力投入選舉，同月
    十六日當選里長，半個月後即同年八月一日退休離職就任里長，是被告在此一個
    月內名義上雖仍為第五區代理隊長，然前半個月請假參選里長，後半個月又因其
    當選里長，離職在即，事實上形同離職並未執行職務，此乃社會常情，況告發人
    甲○○與被告時有往來，對於上情及被告旋即離職就任里長，不再擔任第五區代
    理隊長，職務已由黃三貴代理，理應知之甚詳，焉有可能於八十三年七月中旬，
    明知被告即將於八月一日離職之時，還開立乙張面額一萬六千元，同年八月二十
    四日到期之支票乙紙予被告，以之作為被告要求所屬第五區隊垃圾車於每日前往
    垃圾場傾倒垃圾前，先將可回收之垃圾販賣載至該公司販售之代價。況且被告嗣
    於同年八月一日離職後，甲○○仍按月支付被告一萬六千元至八十四年四月止，
    益徵甲○○所謂每月一萬六千元係作為被告要求所屬第五區隊垃圾車於每日前往
    垃圾場傾倒垃圾前，先將可回收之垃圾載至該公司販售之代價，顯與事實有悖。
    (2)被告另於台南縣調查站供稱：「我子鄭銘雄在第五區隊擔任班長，媳周素貞在
    該隊當臨時工，我同居人陳月珠、侄女鄭彩燕、鄭素精、鄭彩珠亦均在第五區隊
    擔任清潔隊員。」（見台南縣調查站卷第二十一頁），而被告當時已請假，事實
    上形同離職並未執行職務，第五區隊代理隊長職務已由黃三貴代理行使，亦無證
    據證明被告仍有其職務之影響力，要求第五區隊所屬垃圾車收集垃圾後，載至甲○○資源回收場停留之事，既不能證明被告有此項要求，而其上開親屬雖在同單
    位服務，然並無證據足以證明其親屬有代為要求第五區隊所屬垃圾車收集垃圾後
    ，在甲○○資源回收場停留之情事。是以被告辯稱：向甲○○所收取之一萬六千
    元，係支付被告轉讓承租土地之權利金，非屬其職務上之行為乙節，為可採信。
  (六)本案發生之時台南市政府清潔隊清理垃圾並無作業規範，嗣於清潔隊長呂國竣於
    八十三年五月二十四日到職後（八十三年五月二十四日至八十六年四月十日，擔
    任環保局清潔隊長），始參照台北、台中之勤務須知，於八十四年六月二十八日
    公布實施「台南市環境保護局清潔隊員清潔勤務須知」，在此之前，則沒有文字
    上之規範，故在上揭勤務須知實施之前，並未規定清潔隊員清運垃圾時，不得私
    自收集資源垃圾出售，且「區隊長對於清潔車收集垃圾完畢後，對於清潔隊員將
    清潔車停靠民間垃圾回收場，出售資源垃圾不予阻止，並未違反規定，區隊長亦
    無權利限制清潔隊員出售資源垃圾。」，另「收集垃圾時清潔車之行走路線是由
    區隊長排定，至於收集垃圾後行走的路線就沒有規定，可以由垃圾清潔車視當時
    狀況行走。」、「當時第五區隊的垃圾車，部分地區在收完垃圾後，前往垃圾場
    時甲○○的資源回收場係必經之路。」等情，已據證人呂國竣證述在卷（見本院
    上更三卷第一二六頁）。顯見被告於擔任清潔隊第五區代理隊長之時，因收集垃
    圾完後清潔車行走路線，由清潔隊司機視當時狀況行走，並無限制清潔隊員出售
    資源垃圾之權利，亦即非被告職務所得監督之範圍。則被告於台南縣調查站供稱
    ：「在台南市安南區一帶有多家從事垃圾資源回收公司，清潔隊員可隨意將清潔
    車開至任何一家公司傾倒販賣。」等語（見台南縣調查站卷第二十一頁），與當
    時情況無違，尚不足作為被告不利之佐證。至當時第五區隊的垃圾車會經過甲○○的資源回收場，乃是有其他部分區域之垃圾車必須經過，為證人呂國竣證述在
    卷（見本院上更三卷第一二六頁），應非為被告所授意，況被告自八十三年七月
    一日簽請准假參選里長後，該清潔隊第五區代理隊長，業經環保局指派黃三貴代
    理，亦非為被告之職權範圍，是甲○○指訴「不要阻止（或要求）清潔車在甲○○資源回收場停留」之詞，仍非屬於被告職務所得監督之範圍，無庸置疑。
  (七)被告從未要求或阻止所屬第五區隊垃圾車於每日前往垃圾場傾倒垃圾前，先將可
    回收之垃圾載至該公司販售等情，據該第五區隊垃圾車司機鄭國雄（見一審卷第
    三十八頁正反面）、李瑞峰（見一審卷第三十九頁）、陳榮彬（見偵查卷第八十
    二頁反面）、李春生（見偵查卷第八十八頁反面）、班長唐水木（見偵查卷第八
    十三頁）、清潔隊員陳天來（見一審卷第二○六、二○七頁）、許旺朝（見一審
    卷七十七頁）、黃鄭彩燕（見一審卷第七十六頁正反面）等人先後證實在卷，而
    遍尋全案卷證，復查無積極事證足資證明被告有要求或阻止所屬第五區隊垃圾車
    於每日前往垃圾場傾倒垃圾前，先將可回收之垃圾販賣載至該公司販售之行為，
    故甲○○自無理由每月交付一萬六千元予被告，作為被告要求所屬第五區隊垃圾
    車於每日前往垃圾場傾倒垃圾前，先將可回收之垃圾載至該公司之代價之必要。
    何況於八十三年七月中旬被告當選里長，將於八月一日離職，不再擔任第五區代
    理隊長時，更無法約束以前所屬第五區隊垃圾車於每日前往垃圾場傾倒垃圾前，
    先將可回收之垃圾販賣載至該公司，甲○○在此情況下還開立乙張面額一萬六千
    元，同年八月二十四日到期之支票乙紙予被告，甚且於被告於同年八月一日離職
    後，明知被告無法約束以前所屬第五區隊垃圾車於每日前往垃圾場傾倒垃圾前，
    先將可回收之垃圾載至該公司，甲○○竟仍按月支付被告一萬六千元，至八十四
    年四月止，益徵甲○○指訴每月一萬六千元係作為被告戊○○要求所屬第五區隊
    垃圾車於每日前往垃圾場傾倒垃圾前，先將可回收之垃圾載至該公司販售之代價
    ，顯與常理有悖。縱嗣後兼任第五區隊代理區隊長蘇友通於偵查中證稱：「在往
    城西里垃圾場有三家垃圾估物商，據我觀察（勤務督導）發現他們停在『賜龍公
    司』較多」等語（見偵查卷第三十七頁反面），亦不足以作為甲○○指訴「每月
    一萬六千元係作為被告戊○○要求所屬第五區隊垃圾車於每日前往垃圾場傾倒垃
    圾前，先將可回收之垃圾載至該公司販售之代價」之憑據。
  (八)而甲○○之所以會告發本件，據甲○○指稱：「後來他們之垃圾車本有到我公司
    賣廢棄物給我。變成隊裡面有公告垃圾車不准停在我那，我才向調查站、政風室
    報告檢舉。」（見偵查卷第三十二頁），並提出其與被告間於八十三年十二月一
    日上午九時五十分許電話談話錄音，譯文記載：「甲○○：郭聰敏說都是你在搞
    鬼？」、「戊○○：．．天良說，他是在搞『宗正』，順便牽連到你。」、「甲○○：他要搞『宗正』，和我那有牽連？現在是連第五隊黑板一下子寫清潔車禁
    止進入濱海公路舊貨商處停留太久，一下子寫張單子夾在黑板，寫所有安南分隊
    車輛不可在（舊貨商）這裡逗留太久，問題一大堆，聽了就氣死人。」、「戊○○：那你聽我說，．．」、「甲○○：我是說朋友在一起那麼久了，那天你告訴
    我太太說，不必說拿那一萬六，就是沒拿，也會．．，大家都是老朋友了嘛。」
    、「戊○○：對！就是沒拿那錢，我也會護著你。」等內容為證（見台南縣調查
    站卷第二十三頁）。然而被告於八十三年六月十八日完成里長候選人登記手續，
    隨即投入選舉，於八十三年七月一日簽具報告請假並請指派代理人，同月五日獲
    准指派黃三貴代理，必全力投入選舉，同月十六日當選里長，半個月後即同年八
    月一日退休離職就任里長，是被告在八十三年七月此一個月內名義上雖仍為第五
    區代理隊長，然前半個月請假參選里長，後半個月又因其當選里長，離職在即，
    職務已由黃三貴代理，事實上並未執行職務，無證據可資證明甲○○於電話中所
    提及之「第五隊黑板一下子寫清潔車禁止進入濱海公路舊貨商處停留太久」、「
    寫單子夾在黑板，寫所有安南分隊車輛不可在（舊貨商）這裡逗留太久」，係被
    告所為，亦無證據證明被告仍有其職務之影響力，足以影響第五區隊所屬垃圾車
    收集垃圾後，不要至甲○○資源回收場停留。至該電話中被告提及拿一萬六千元
    ，本為被告於本件所不否認，而該一萬六千元，係甲○○支付被告轉讓承租土地
    之權利金，詳如前述，且據被告供稱：「此通電話因甲○○懷疑我對他搞鬼，我
    很生氣，我土地轉租給他怎可能搞鬼。」（見一審卷第一二五頁），是甲○○提
    出之上開電話談話錄音，仍不足作為不利於被告之佐證。另第五區隊隊長蘇友通
    於偵查中證稱：「（問：為何一陣你們黑板上有寫禁止停在賜龍公司？）我接到
    我們大隊部他們指示，垃圾車不要在估物商那裡停留太久，．．」等語（見偵查
    卷第三十七頁反面），及負責清潔隊監督之環保局清潔課長段昌麟證稱：「現在
    有內規規定由環保局回收，隊員不得私自回收販賣。」等語（見本院上更三卷第
    七十頁），然此應為被告離職後，環保局內部之措施，仍難作為被告不利之證據
    。
  (九)又甲○○經營賜龍公司使用系爭土地六個月後未續繳租金，為被告申請台南市安
    南區調解委員會調解，嗣台南市政府發覺李千金違規轉租，予以收回時，甲○○
    曾向被告與乙○○請求各二百萬元之補償，已據被告供述在卷，亦為甲○○所不
    爭執，並經證人許銀貴證稱：「（問：戊○○、乙○○共同向李千金承租之事，
    你知否？）原先也不知道，是事後戊○○告訴我，我才知道，在調解會上甲○○
    、李千金也都有去，當時租金每月三萬元，改為每月每人各一萬六千元，如餐廳
    有租出去也每人各一半。」、「（問：調解時甲○○有無承認土地是向戊○○租
    的？）有的。」（見本院上更一卷第八十二頁），證人即海山里里長吳欽郎於本
    院前審證稱：「李千金土地是租給乙○○、戊○○，這地本來是魚塭地，且是市
    有地，但他們都將地填平，市府要收回，所以他們要請甲○○走，甲○○則要補
    償，雙方談不攏，後來有來調解，我才了解這地是戊○○和乙○○共同向李千金
    租的，．．」（見本院上更一卷第八十頁反面）、「（問：甲○○在承租六個月
    後即未繳租金，戊○○有去寄存證信函終止租約，是否有申請調解，且甲○○也
    答應按原先條件每月再給他們各一萬五千元？）甲○○要求二百萬元，戊○○、
    乙○○各一百萬元，而戊○○氣他租金都沒給，為何還要補償給他。（惟被告指
    稱甲○○是要求賠四百萬元，被告與乙○○各賠二百萬元，證人關於金額之記憶
    或有誤差）」（見本院上更一卷第八十一頁）；又證稱「（問：既然這樣，為何
    六個月之租金不向甲○○要？）他們要，但甲○○不要付，為何這六個月租金他
    們不向甲○○要，我就不知情。」（見本院上更一卷第八十一頁正反面）、「（
    問：甲○○的地是向何人承租？）地是李千金向市政府承租的，房屋是乙○○與
    戊○○合蓋的，後來地和房子都租給甲○○，以後因市政府發現本來是魚塭地所
    以要求戊○○等回復，甲○○就要遷移，所以甲○○要求戊○○、乙○○、李千
    金賠償四百萬元，這事是我去協調當場甲○○告訴我的，當時他們幾個當事人也
    都有在場，乙○○的叔叔也在場。」、「（問：甲○○到底有無要求戊○○補償
    ？）有，他要求乙○○及戊○○各賠償二百萬元。」、「（問：戊○○有無同意
    賠償？）沒有，他表示以前有幾個月的租金沒有給，他不願賠。」（見本院上更
    三卷第六十八、六十九頁、本院上更六卷九十二年十月二日筆錄）；證人陳清隆
    證稱：「（問：賜龍公司廠房事你是否了解？）八十六年十一月間．．當時協調
    時，甲○○和他太太說這地向戊○○、乙○○租五年，結果只租了二年，且投資
    四、五百萬元，也不知道是市有地，市政府也要拆賜龍公司，且他做沒多久，戊○○就叫環保局來監工、照片，是要給他死的，他生意也不好了，我看他的意思
    是要戊○○賠他，我認為戊○○是要賠錢給他，並委我協調，我找了甲○○多次
    都不在，八十七年一月四日有去找甲○○，他太太有承認租這地，我再質問他太
    太為何要到調查站告，他太太說戊○○要讓輝仔死，我輝仔要讓他（指被告）沒
    命，這有錄音帶可以證明，後我有告訴戊○○如何化解此事，第二次戊○○、甲○○他們有到蘇裕夫國代處，我沒去，而和解金額有落差，所以一直未談好。」
    （見上更一卷第一一四至一一五頁）；證人謝天乞證稱：有帶丙○○、戊○○去
    找蘇裕夫，再打電話叫甲○○和他太太來等語明確（見本院上更一卷第一一五頁
    ），從上參互以觀，足徵，若甲○○經營之賜龍公司土地與被告無關，何以以後
    因市政府發覺李千金違規轉租，本來是魚塭地被填土要求回復，甲○○必須遷移
    時，甲○○會要求被告戊○○與乙○○各賠償其二百萬元？益證甲○○之賜龍公
    司租用該地所交付被告之款項，被告稱係收取轉讓承租土地之權利金，應非虛構
    。又被告與甲○○間既有上揭糾紛，則甲○○之指訴「每月致贈一萬六千元予被
    告，係作為被告要求所屬垃圾車至其開設之賜龍公司卸貨之代價」乙節，無非以
    使被告受刑事訴追為目的，其陳述有所偏頗，亦不足為奇。而甲○○於八十四年
    五月二十五日以前在調查站、偵查中之指訴，既存有瑕疵，且核與事實不符，詳
    如前述，即難作為被告論罪之依據。
五、綜上所述各情，參酌被告所提出建造餐廳支出單據明細表及照片、請假單、台南
    市安南區公所函、台南市安南區公所調解筆錄、台南市政府命令拆除函、存證信
    函、支票、土地租賃合約書等影本（附於本院重上更六卷），足見被告辯稱其無
    公訴意旨所指訴之犯行，洵屬有據，為可採信。是本件公訴人僅憑告發人甲○○
    既有上揭瑕疵之指訴，據以起訴，而證人乙○○先後證詞亦有出入，揆諸前開判
    例說明，仍難採為不利被告之依據。原審疏未詳查，遽認被告有公訴人所指之犯
    行，顯有未洽。被告上訴意旨否認犯罪而指摘原判決不當，為有理由，應由本院
    將原判決撤銷改判，另予諭知被告無罪，以免冤抑。
據上論斷，應依刑事訴訟法第三百六十九條第一項前段、第三百六十四條、第三百零
一條第一項，判決如主文。
本案經檢察官邱克斌到庭執行職務。
中    華    民    國      九十三      年      四      月      十五      日
                                  臺灣高等法院臺南分院刑事第二庭
                                      審判長法官  葉    居    正
                                            法官  莊    俊    華
                                            法官  林    勝    木
右正本證明與原本無異。
如不服本判決，應於判決送達後十日內向本院提出上訴狀，其未敘述理由者並應於提
出上訴狀後十日內向本院補提理由書（應附繕本)。
                                      法院書記官  吳    秋    賢
中    華    民    國      九十三      年      四      月      十五      日
